【裁判字號】    97,家上,14
【裁判日期】    970610
【裁判案由】    離婚
【裁判全文】
臺灣高等法院臺中分院民事判決          97年度家上字第14號
上  訴  人  甲○○
                        號
被  上訴人  乙○○
上列當事人間請求離婚事件，上訴人對於中華民國96年12月10日
臺灣臺中地方法院96年度婚字第999號第一審判決提起上訴，本
院於97年5月27日言詞辯論終結，判決如下：
    主  文
上訴駁回。
第二審訴訟費用由上訴人負擔。
    事實及理由
一、被上訴人起訴主張：兩造於民國63年間結婚，並育有子女張
    博淵、張輔仁、張博雄三人，均已成年。上訴人婚後好吃懶
    做，拒絕外出工作，家計重擔均落在被上訴人身上，且上訴
    人經常於要求被上訴人行房未果，或被上訴人未順從其意，
    即動手毆打被上訴人，或不讓被上訴人睡覺，令被上訴人身
    心飽受折磨，不堪其擾。被上訴人於93年8月31日利用上訴
    人外出應徵工作時趁機逃離，在外賃屋居住至今，期間被上
    訴人曾因無法忍受上訴人之騷擾向原法院聲請保護令，經原
    法院於93年11月19日核發93年度家護字第1034號通常保護令
    在案，有效期間為1年。但於上開保護令有效期間內，上訴
    人明知有保護令之拘束，卻仍於93年12月15日再度毆傷被上
    訴人，並經原法院以94年度易字第525號刑事判決判處拘役
    20日，得易科罰金在案。又於上訴人上開違反保護令刑事判
    決前，上訴人已簽妥離婚協議書，但上訴人嗣又反悔，兩造
    因此未辦理離婚登記，且上開刑事判決後，上訴人故態復萌
    ，曾多次跟蹤、騷擾被上訴人。兩造自93年8月31日分居迄
    今，期間彼此互不聞問，因上訴人對於兩造原共同住居所之
    事務亦從不關切，使被上訴人縱因不堪上訴人騷擾遷居他處
    ，仍須經常性處理原共同住居所之事務，令被上訴人煩不勝
    煩，上訴人後雖曾以書面再度表示同意離婚，但仍未履行。
    綜上所述，兩造婚後上訴人罔顧被上訴人身體及生命安全，
    屢對被上訴人暴力相向，令被上訴人對上訴人生恐懼心理，
    無法再與上訴人共同生活，兩造因此分居兩地，分居期間上
    訴人依舊未改其暴力習性，且兩造已幾乎形同陌路，婚姻已
    生重大裂痕，達難以繼續維持婚姻和諧之程度，而造成難以
    維持婚姻之原汏，係因上訴人上開行為所致，為可歸責於上
    訴人之事由。爰依民法第1052條第1項第3款、第5款及同條
    第2項規定，請求擇一准予判決離婚等語。
二、上訴人則辯以：兩造婚後上訴人擔任佃農，努力工作，以兩
    造名義各自購屋一棟，並擔負家庭生計，縱兩造時有爭執，
    亦屬婚姻生活之常態。於80年間，被上訴人對跳舞產生興趣
    ，屢次流連於舞廳，迨至90年至93年間，被上訴人則經常有
    晚歸或外宿情形，且無法清楚說明去處或行蹤，此亦係被上
    訴人於93年8月31日離家之原因，而於被上訴人離家幾天後
    之93年9月初，被上訴人胞妹塗月嬌曾交付離婚協議書予上
    訴人簽名，被上訴人並未出面，亦未要求上訴人至戶政事務
    所辦理離婚登記。93年12月15日毆傷事件發生後，塗月嬌曾
    出面協調，要求上訴人勿打擾被上訴人，讓被上訴人暫時在
    外生活，塗月嬌並同意給付上訴人一期房貸新臺幣（下同）
    4萬元，且書立切結書讓上訴人簽名。上訴人不同意離婚，
    希望被上訴人返家同居等語。
三、原審判決准被上訴人與上訴人離婚。
四、上訴人不服原判決，提起本件上訴，於本院聲明，求為判決
    ：
    (一)原判決廢棄。
    (二)被上訴人在第一審之訴駁回。
    並補充陳述稱：
    被上訴人離家出走，主因並非為夫妻吵架，而是被上訴人結
    交異性朋友，受到手機門號為0000000000的機主誘使才離家
    ，導致家庭破裂，請求鈞院傳訊該門號機主出庭；又被上訴
    人指稱上訴人不負擔家計，惟被上訴人近十年均無工作，上
    訴人於94年底與孩子們協談，決定每人分擔一部分，直至95
    年大兒子結婚後，大兒子始向上訴人稱上訴人只需負責貸款
    繳交部分即可，其他家庭生活費用由兩造孩子們負擔，被上
    訴人於大兒子結婚時並無拿錢補貼，媳婦生產亦未盡到婆婆
    的責任加以照顧，何來有處理家中事務之情事，且兩造原共
    同住居所僅是一般家庭，非公司行號，並無重要事務需要處
    理；至於兩造曾簽定離婚協議書，係被上訴人之妹妹拿給上
    訴人簽的，因被上訴人都避不見面，上訴人才不願意去登記
    。93年12月底被上訴人之妹雖就上訴人違反保護令一事出面
    協調，惟被上訴人之妹曾應允幫被上訴人給付上訴人4萬元
    貸款部分，上訴人未曾收到。於協調後，上訴人亦同意被上
    訴人返回娘家居住，並允諾不打擾，因此才造成夫妻今形同
    陌路。但雖如此，上訴人還是很希望被上訴人能夠返家共同
    生活，雙方放棄過去的不愉快，重新開始，請求駁回被上訴
    人離婚之訴等語。
五、被上訴人於本院聲明，求為判決：上訴駁回。
    並補充陳述稱：
    (一)上訴人所提之上訴事實及理由，並未就原審判決認事用法
      有何不當，及其不服原審判決之理由有所指摘，且其所述
      均與事實不相符合，純屬狡飾之詞。其所憑之事實及理由
      ，與原審判准本件離婚係以「上訴人確有毆打被上訴人之
      事實，致被上訴人受有身體及精神上不法侵害，夫妻失和
      日益加深擴大．．．」為據無涉，況依上訴人上訴理由狀
      之陳述，實已顯示兩造夫妻相處間，確有諸多爭執與失和
      之情，從而上訴人之上訴顯無理由，應予駁回。
    (二)被上訴人訴請離婚，係緣於上訴人不僅未盡為人丈夫之責
      ，且未順其意即動手毆打被上訴人，致被上訴人身體精神
      飽受折磨，每日生活於恐懼中，更甚者，被上訴人近年常
      接獲不詳女子打電話至家中騷擾，上訴人常與不詳女子往
      來，並在外夜宿未歸，此可傳喚兩造之子張輔仁、張博雄
      為證。被上訴人於身心俱疲下，始痛下決心欲結束與上訴
      人三十餘年之婚姻關係，始與上訴人協議離婚，並簽妥離
      婚協議書，豈料上訴人事後反悔不願辦理離婚登記，被上
      訴人不得已始提起本件離婚之訴。上訴人雖於上訴理由狀
      內表示，希望被上訴人返家共同生活，重新開始等語，然
      事實上，上訴人僅是為拖著被上訴人，令被上訴人持續生
      活於恐懼不安中。
    (三)至於上訴人陳稱，被上訴人係因受手機門號0000000000之
      機主誘使離家，導致家庭破裂，且被上訴人離家主因係結
      交異性朋友，非夫妻吵架云云，並非事實。蓋上開手機門
      號之申請人，為被上訴人之一名女性友人，並非異性朋友
      ，且該友人係被上訴人十幾年前，從事調整型內衣直銷時
      所認識的，現已無聯絡，其與被上訴人訴請離婚並無關聯
      ，被上訴人現也無法找出該人。上訴人至今仍不知省思自
      身行為，反誣蔑被上訴人如上之指述，要被上訴人如何繼
      續與上訴人共同生活等語。
六、查被上訴人主張兩造婚姻仍存續中，被上訴人曾向法院聲請
    保護令，經原法院於93年11月19日以93年度家護字第1034號
    核發通常保護令，惟上訴人於上開保護令有效期間內，仍於
    93年12月15日再毆傷被上訴人，經原法院以94年度易字第52
    5號刑事判決判處拘役20日，得易科罰金在案。又兩造自93
    年8月31日即分居迄今，並曾簽立離婚協議書，但未辦理離
    婚登記等情，業據被上訴人提出戶籍謄本、原法院93年度家
    護字第1034號民事通常保護令、94年度易字第525號刑事判
    決、切結書、及離婚協議書等件為證，並為上訴人所不爭執
    ，堪信被上訴人上開部分之主張為真實。惟被上訴人主張：
    上訴人屢對被上訴人暴力相向，令被上訴人對上訴人心生恐
    懼，無法再與上訴人共同生活，兩造因此分居兩地，分居期
    間上訴人依舊未改其暴力習性，此為可歸責於上訴人之事由
    ，兩造婚姻已生重大裂痕，達難以繼續維持婚姻和諧之程度
    一節，則為上訴人所否認，並以上詞置辯。經查：
  (一)上訴人辯以：夫妻間吵架係屬常情，被上訴人離家出走之主
    因，是因結交異性朋友，受到手機門號為0000000000的機主
    誘使而離家，因而導致家庭破裂等語。惟為被上訴人所否認
    ，並以：該門號機主係其十幾年前從事調整型內衣直銷時之
    朋友所給的，現已無聯絡等語（見本院卷第19頁背面、第23
    頁）。查被上訴人於93年8月31日離家在外賃屋居住迄今，
    係因上訴人動手毆打被上訴人之故，業經証人即兩造之子張
    輔仁於原審證稱：其父母每個月大約吵4、5次，大部分都是
    因為錢吵架，其母於93年8月離家，於離家前1天，他們吵架
    吵得很兇，其父親動手打母親，母親始離家等語甚詳，按張
    輔仁為兩造之子，應無偏坦一造之情事，証人張輔仁上開証
    言，應可採信。足見；被上訴人離家係受上訴人毆打所致，
    上訴人僅泛言被上訴人係受到該機主之誘使而離家云云，顯
    不足採，則上訴人聲請本院調查該機主為何人一節，自無必
    要。次查：被上訴人在外賃屋居住期間，上訴人仍對被上訴
    人為騷擾行為，致被上訴人向原法院聲請保護令，惟上訴人
    於該保護令有效期間內，又違反保護令內容而經法院判處拘
    役在案；再上訴人於違反保護令刑事判決前，上訴人已簽妥
    離婚協議書；且兩造自93年8月迄今，均未共同居住生活等
    事實，亦為上訴人所不爭，上訴人就上開事實應難辭其責。
  (二)按有前項以外之重大事由，難以維持婚姻者，夫妻之一方得
    請求離婚。但其事由應由夫妻之一方負責者，僅他方得請求
    離婚。民法第1052條第2項定有明文。所謂難以維持婚姻之
    重大事由，應由夫妻之一方負責者，僅他方得請求離婚，係
    為公允而設，故難以維持婚姻之重大事由，夫妻雙方均須負
    責時，應比較衡量雙方之有責程度，僅責任較輕之一方，得
    向責任較重之他方請求離婚，有責程度相同時，雙方均得請
    求離婚，始符公平（最高法院90年度台上字第2215號判決參
    照）。次按夫妻間是否有難以維持婚姻之重大事由，其判斷
    標準係指婚姻是否已生破綻而無回復之希望，主觀上須請求
    之一方已喪失維持婚姻之意欲，且客觀上已造成難以維持婚
    姻之事實，悖於人倫生活秩序，而達倘處於同一情況下，任
    何人均將喪失維持婚姻意欲之程度，即足當之。查兩造結婚
    經年，上訴人未思及夫妻相處應互敬、互愛之理，反率以肢
    體暴力方式解決爭執及表達不滿，對被上訴人施以身體及精
    神上之不法侵害行為，致被上訴人離家在外賃屋居住迄今；
    又上訴人經原法院核發保護令後，仍未反省、改善與被上訴
    人之互動方式，而違反保護令，已喪失夫妻間相處應互相尊
    重、包容忍讓之態度；再上訴人亦曾簽署離婚協議書，於本
    院準備程序庭中亦稱：其同意去辦理離婚登記，惟被上訴人
    必須先與其協調雙方債務之問題等語（見本院卷第19頁背面
    ），足見；兩造間已無共同生活之意願，喪失夫妻間婚姻關
    係中共同互相信任、扶持之本質，難期待得以維持婚姻之和
    諧，而此顯可歸責於上訴人之事由，被上訴人訴請離婚，應
    予准許。
七、綜上所述，被上訴人本於民法第1052條第2項規定，有重大
    事由難以維持婚姻之事實，請求判決准與上訴人離婚，為有
    理由，原審以被上訴人請求，核屬有據，予以准許，核與法
    相符，上訴人執詞上訴，為無理由，應予駁回。
八、本案事實已臻明確，兩造其餘攻擊防禦方法，不足以影響本
    判決結果，爰不一一論述，併此敘明。
據上論結：本件上訴為無理由，依民事訴訟法第449條第1項、第
78條，判決如主文。
中    華    民    國    97    年    6     月    10    日
                  民事第四庭    審判長法  官  黃斐君
                                      法  官  陳蘇宗
                                      法  官  張浴美
以上正本係照原本作成。
如對本判決上訴，須於收受判決送達後20日內向本院提出上訴書
狀，其未表明上訴理由者，應於提出上訴後20日內向本院提出上
訴理由書（須按他造人數附具繕本）。
上訴時應提出委任律師為訴訟代理人之委任狀。具有民事訴訟法
第466條之1第1項但書或第2項之情形為訴訟代理人者，另應附具
律師及格證書及釋明委任人與受任人有該條項所定關係之釋明文
書影本。
                                      書記官  郭振祥
中    華    民    國    97    年    6     月    11    日
                                                      Ｍ


司法院資訊處製作；財團法人民間司法改革基金會備份。
